【裁判字號】    91,訴,1046
【裁判日期】    920409
【裁判案由】    新型專利異議
【裁判全文】
臺北高等行政法院判決                            九十一年度訴字第一○四六號
                              .
    原      告  甲○○
                              .
                              .
    被      告  經濟部智慧財產局
    代  表  人  蔡練生（局長）
    訴訟代理人  丁○○
    參  加  人  丙○○
右當事人間因新型專利異議事件，原告不服經濟部中華民國九十一年一月十五日經訴
字第○九一○六一○○九○○號訴願決定，提起行政訴訟，並經本院裁定命參加人獨
立參加本件被告之訴訟。本院判決如左：
    主  文
原告之訴駁回。
訴訟費用由原告負擔。
    事  實
壹、事實概要：
    緣參加人前於民國（以下同）八十六年六月四日以「改良型插頭（二）」向前經
    濟部中央標準局（八十八年一月二十六日改制為智慧財產局）申請新型專利，經
    該局編為第00000000號審查，准予專利（以下簡稱系爭案）。公告期間
    ，原告以其不符新型專利要件，對之提起異議，並檢具異議證據三即七十八年八
    月十五日公開之美國第0000000號專利案（以下簡稱引證一）、異議證據
    四即八十五年十月二十二日公開之美國第0000000號專利案（以下簡稱引
    證二）為證據。案經被告審查，於九十年十月八日以（九○）智專三（二）○二
    ○二二字第○九○八九○○一八一三號專利異議審定書為異議不成立之處分。原
    告不服，提起訴願，遭駁回後，遂向本院提起行政訴訟，本院因認本件撤銷訴訟
    之結果，參加人之權利或法律上利益將受損害，乃依行政訴訟法第四十二條第一
    項規定，依職權裁定命參加人獨立參加本件被告之訴訟。
貳、兩造聲明：
一、原告聲明：
    原告未於言詞辯論期日到場，據其提出之書狀，聲明求為判決訴願決定及原處分
    均撤銷。
二、被告聲明：求為判決如主文所示。
、兩造爭點：
    原告於異議時提出之證據即引證一及引證二，是否足以證明系爭案不具新穎性及
    進步性，而不符新型專利要件？
一、原告陳述：
    原告未於言詞辯論期日到場，據其提出之書狀，陳述如左：
１、查被告與訴願決定機關所為「異議不成立」及「訴願駁回」之理由係稱原告異議
    時所提出之證據即引證一之插座本體雖呈扁平板體狀，端子突設於該本體之一板
    面上，但並未如系爭案使插頭本體相對向側端形成有傾斜面，亦未使電線由該插
    頭本體之一側面延伸出；而引證二插座本體周緣樞設之嵌合架與系爭案本體外周
    對向樞接可拉合自如之二嵌合架不同，故而認為引證一、二不能證明系爭案不具
    新穎性，亦難稱系爭案不具產業利用性，對此，原告深感不服。
２、原告認為被告在審視系爭案之專利要件與本異議事件之成立與否時，其審查觀點
    根本係以與異議證據是否「完全相同」於系爭案來做為審定之依據，而完全沒有
    以「近似程度」之難易程度來做判定，然而，該引證一、二之構造雖與系爭案之
    構造略有不同，但系爭案之主要構造均已分別揭露於引證一、二之結構中，且僅
    為些許形狀之改變，可由引證一、二所揭之結構簡易思及衍生而來，故系爭案顯
    然不具進步性。
３、在系爭案之進步性判定上，被告一直強調系爭案之「扁平板體、相對側形成有傾
    斜面及本體外周對向樞設可扣合自如之嵌合架」設計，然而，就引證一而言，被
    告認為引證一並未如系爭案使插頭本體相對向側端形成傾斜面，亦未使電線由插
    頭本體之一側延伸而出，根據上述理由，原告實感不服，由該引證一之結構已明
    白揭示出插頭本體為一扁平狀板體，至於傾斜面之設計乃為一簡易思及之設計，
    根本稱不上具有進步性；且在引證二之結構中，亦明顯揭露出有關系爭案之嵌合
    架構造，然而，被告卻認為呈扁平狀之插頭本體及其相對向側形成有傾斜面，確
    未見於二引證案，且指稱引證二外周緣之嵌合架與系爭案可拉伸自如之嵌合架不
    同，然而，該種傾斜面與嵌合架之設計只要是熟習該項技藝均可輕易思及簡易變
    換衍生而來，設計上絲毫不具難度。
４、系爭案之電線由插頭本體之一側延伸而出，關於此一部分之結構，實不應將電線
    之延伸方向列入系爭案之結構特徵，主要係因電線之設置無論是由插頭本體端部
    之正中央或是側邊延伸而出，其功效均為汲取電源，根本就不影響系爭案之結構
    與作用。換言之，系爭案之電線就算由插頭本體之一側延伸而出，其功效與作用
    亦與引證一、二所揭電線作用完全相同，實不應以電線之延伸方向不同，而認為
    系爭案與引證一、二所揭者不同，絲毫未曾考量其二者之設計係互為等效替換之
    結構。
５、根據訴願決定書所述「系爭案較易於抓持，可增進功效」。然而，系爭案由於具
    有嵌合架之設計，則系爭案具有容易抓持之功效乃係必然之功效，反觀引證二之
    結構亦具有一嵌合架，同樣亦具有容易抓持之功效，其易於抓持之功效根本不會
    因嵌合架之設計為固定或為自由型態而有所不同，是以，系爭案之嵌合架所運用
    之設計概念與原理完全來自於引證二所揭之結構，故系爭案根本就不具進步性，
    實有違反專利法第九十八條第一項第一款及第二項之規定。故被告之審定實有違
    誤，系爭案根本非為一適法之專利。
６、綜上論結，系爭案相較於引用之異議證據，實屬一等效轉用之近似結構，為運用
    申請前既有之習知技術知識而為熟習該項技術者所能輕易完成，且未具顯著增進
    功效，被告之原處分及訴願決定顯有違誤，請判決如原告訴之聲明。
二、被告陳述：
１、系爭案「改良型插頭（二）」之插頭本體除呈扁平板體狀外，其相對向側端並形
    成有傾斜面，該傾斜面確未見於引證一、二，且確能因而讓使用者手指容易抓持
    ，而可增進功效。此外引證二插座本體周緣樞設之「嵌合架」，亦與系爭案插頭
    本體1b外周對向樞設之拉合自如之二嵌合架7b之構造完全不同，難稱系爭案為「
    可輕易思及簡易變換衍生而來」。從而，引證一、二不能證明系爭案不具新穎性
    或進步性。
２、綜上所述，被告之原處分並無違法，請判決如被告答辯之聲明。
三、參加人陳述：
    引證一並無如系爭案有個固定的握持點，因距離拉長，不易碰到金屬部分，防止
    觸電，在安全性上自有功能的增進。又引證二之嵌合架是單個，系爭案之嵌合架
    有兩個，兩個嵌合架結合操作，即使插頭插得很緊，也很容易拔出，二者設計的
    目的與手段不同。其餘陳述援引被告之答辯，並請駁回原告之訴。
    理  由
一、本件原告經合法通知，未於言詞辯論期日到場，核無行政訴訟法第二百十八條準
    用民事訴訟法第三百八十六條各款所列之情事，爰依被告之聲請，由其一造辯論
    而為判決，合先敘明。
二、按凡對物品之形狀、構造或裝置之創作或改良，而可供產業上利用者，得依法取
    得新型專利，為系爭案核准審定時專利法第九十七條暨第九十八條第一項所規定
    。而公告中之新型，任何人認有違反前揭專利法第九十七條至第九十九條規定者
    ，依法得自公告之日起三個月內，備具異議書，附具證明文件，向專利專責機關
    提起異議。從而，系爭案有無違反專利法情事而應不予專利，依法應由異議人附
    具證據證明之，倘其證據不足以證明系爭案有違專利法之規定，自應為異議不成
    立之處分。
三、本件系爭第00000000號「改良型插頭（二）」新型專利案，係一種改良
    型插頭，包括有：插頭本體，係呈扁平板體狀，其相對向側端則形成有傾斜面；
    端子，其係突設於該插頭本體之一板面上；以及電線，係與端子連接，而由該插
    頭本體之一側面延伸而出。原告異議時所提出之證據包括：異議證據三為七十八
    年八月十五日公開之美國第0000000號專利案（即引證一），證據四為八
    十五年十月二十二日公開之美國第0000000號專利案（即引證二）。經被
    告審查，以引證一其插座本體雖亦呈扁平板體狀，端子突設於該本體之一板面上
    ，但並未如系爭案使插頭本體相對向側端形成有傾斜面，亦未使電線由該插頭本
    體之一側面延伸出；另引證二其插座本體周緣樞設之嵌合架，亦與系爭案本體外
    周對向樞設之可拉合自如之二嵌合架構造不同。故引證一、二不能證明系爭案不
    具新穎性，亦難稱系爭案不具產業利用性，且系爭案較易於抓持等，可增進功效
    而具進步性，乃為異議不成立之審定。原告不服，循序提起訴願及本件行政訴訟
    。
四、原告提起本件行政訴訟訴稱，系爭案之結構與引證一、二之結構完全相同，其不
    同處僅在於些許簡易替換之等效結構，不具任何新穎性與進步性云云。惟查：系
    爭案具有插頭本體、端子及電線雖為習知，但其呈扁平板體狀之插頭本體，其相
    對向側端形成有傾斜面，確未見於二引證案，引證一前端部外周緣所指之「嵌合
    架」，及引證二插頭本體前端周緣樞設之嵌合架，不但與系爭案插頭本體相對向
    之傾斜面構造完全不同，亦與系爭案申請專利範圍第五項：「該插頭本體外周對
    向樞設有拉合自如之二嵌合架」、第六項「該二嵌合架之形狀係呈ㄇ字形，且其
    兩側端形成有傾斜面」之二嵌合架構造不同，該等完全不同之構造，不能證明系
    爭案不具新穎性或進步性。
五、綜上所述，原告之陳詞均不可採，而被告以引證一、二不能證明系爭案不具新穎
    性，亦難稱系爭案不具產業利用性，且系爭案較易於抓持等，可增進功效而具進
    步性，是系爭案未違反核准審定時專利法第九十七條、第九十八條第一項第一款
    及第二項之規定，所為本件異議不成立之處分，揆諸首揭法條規定，洵無違誤，
    訴願決定予以維持，亦無不合。原告徒執前詞，訴請撤銷訴願決定及原處分，並
    無理由，應予駁回。
六、本件事證已臻明確，兩造其餘攻擊防禦方法與本件判決結果不生影響，故不逐一
    論述，併此敘明。
據上論結，本件原告之訴為無理由，爰依行政訴訟法第九十八條第三項前段、第二百
十八條，民事訴訟法第三百八十五條第一項前段判決如主文。
中    華    民    國      九十二      年      四      月        九      日
                              臺 北 高 等 行 政 法 院 第 二 庭
                                    審 判 長 法    官 徐瑞晃
                                             法    官 李得灶
                                             法    官 吳慧娟
右為正本係照原本作成。
如不服本判決，應於送達後二十日內，向本院提出上訴狀並表明上訴理由，如於本判
決宣示後送達前提起上訴者，應於判決送達後二十日內補提上訴理由書（須按他造人
數附繕本）。
中    華    民    國      九十二      年      四      月        九      日
                                             書 記 官 劉道文


司法院資訊處製作；財團法人民間司法改革基金會備份。
